【裁判字號】    98,訴,624
【裁判日期】    990413
【裁判案由】    返還土地
【裁判全文】
臺灣彰化地方法院民事判決           98年度訴字第624號
原      告  丑○○
訴訟代理人  吳光陸律師
被      告  壬○○
被      告  庚○
被      告  丙○○
被      告  癸○○原名蕭雯玲.
被      告  子○○
被      告  辛○○
被      告  乙○○
被      告  甲○○
被      告
兼  上  八
人  共  同
訴訟代理人  戊○○
上  一  人
訴訟代理人  張柏山律師
複  代理人  廖素秋律師
被      告  丁○○
被      告  己○○
上列當事人間請求返還土地事件，本院於民國99年3 月30日言詞
辯論終結，判決如下：
    主      文
被告等應將坐落彰化縣社頭鄉○○段八○一地號土地上如附圖所
示A 部分面積二五二點二○平方公尺之地上物拆除，將土地返還
原告及其他共有人。
被告等應將坐落彰化縣社頭鄉○○段八○二地號上如附圖所示B
部分面積三六點九五平方公尺、C 部分七九五點二八平方公尺、
D 部分一二○點○九平方公尺、E 部分二四六點四九平方公尺、
G部分八八點九○平方公尺、H 部分二七點一二平方公尺之地上
物及I 部分鐵架水塔二點四四平方公尺拆除，將土地返原告。
被告等應自民國九十八年五月二十一日起至交還上開土地之日止
，按年連帶給付原告新臺幣肆萬仟柒佰貳拾元。
訴訟費用由被告等連帶負擔。
本判決第一、二項之履行期間為三個月。
本判決於原告以新臺幣壹佰玖拾萬元為被告等供擔保後得假執行
；但被告等如以新臺幣伍佰柒拾萬柒仟零伍拾元為原告預供擔保
後，得免為假執行。
    事實及理由
壹、程序方面：
一、按「訴狀送達後，原告不得將原訴變更或追加他訴。但有下
    列各款情形之一者，不在此限：(一)被告同意者。(二)請求之基
    礎事實同一者。(三)擴張或減縮應受判決事項之聲明者。…(七)
    不甚礙被告之防禦及訴訟之終結者。被告於訴之變更或追加
    無異議，而為本案之言詞辯論者，視為同意變更或追加。」
    民事訴訟法第 255條第1項第1、2、3、7款、第2項分別定有
    明文。次按不變更訴訟標的，而補充或更正事實上或法律上
    之陳述者，非為訴之變更或追加，民事訴訟法第256 條載有
    明文。本件原告於起訴時訴之聲明原為：「(一)被告等應將坐
    落彰化縣社頭鄉○○段801 地號面積820.81平方公尺地上之
    地上物拆除，將土地返還原告及其他共有人。(二)被告等應將
    坐落彰化縣社頭鄉○○段802 地號面積2,983.89平方公尺地
    上之地上物拆除，將土地返還原告。  (三)被告等應自民國（
    下同）98年5 月21日起至交還上開土地之日止，按年給付原
    告新臺幣（下同）92,421元。(四)訴訟費用由被告等負擔。(五)
    願供擔保請准宣告假執行。」；嗣於起訴狀繕本送達被告後
    之98年8 月18日，具狀聲明追加「丁○○」、「己○○」為
    被告；又於起訴狀繕本送達被告後之98年11月2 日，具狀聲
    明更正事實上之陳述為「(一)被告等應將坐落彰化縣社頭鄉○○段801 地號土地上如附圖所示A 部分面積252.20平方公尺
    之地上物拆除，將土地返還原告及其他共有人。(二)被告等應
    將坐落彰化縣社頭鄉○○段802 地號上如附圖所示B部分面
    積36.95 平方公尺、C 部分795.28平方公尺、D部分120.09
    平方公尺、E 部分246.49平方公尺、G 部分88.90 平方公尺
    、H 部分27.12 平方公尺之地上物及I 部分鐵架水塔2.44平
    方公尺拆除，將土地返原告。(三)被告等應自98年5 月21日起
    至交還上開土地之日止，按年給付原告92,421元。(四)訴訟費
    用由被告等負擔。(五)願供擔保請准宣告假執行。」，並於起
    訴狀繕本送達被告後之98年12月30日，減縮第三項訴之聲明
    為「(三)被告等應自98年5 月21日起至交還上開土地之日止，
    按年連帶給付原告43,720元。」，再於起訴狀繕本送達被告
    後之99年1 月29日，具狀變更訴之聲明為「先位聲明：(一)被
    告等應將坐落彰化縣社頭鄉○○段801 地號土地上如附圖所
    示A 部分面積252.20平方公尺之地上物拆除，將土地返還原
    告及其他共有人。(二)被告等應將坐落彰化縣社頭鄉○○段80
    2 地號上如附圖所示B 部分面積36.95 平方公尺、C 部分79
    5.28平方公尺、D 部分120.09平方公尺、E 部分246.49平方
    公尺、G 部分88.90 平方公尺、H 部分27.12 平方公尺之地
    上物及I 部分鐵架水塔2.44平方公尺拆除，將土地返原告。
    (三)被告等應自98年5 月21日起至交還上開土地之日止，按年
    連帶給付原告43,720元。(四)訴訟費用由被告等連帶負擔。(五)
    願供擔保請准宣告假執行。備位聲明：(一)被告等應自98 年5
    月21日起至交還上開土地之日止，按年連帶給付原告43,720
    元。(二)訴訟費用由被告等連帶負擔。(三)願供擔保請准宣告假
    執行。」，因其請求之基礎事實同一，屬部分擴張或減縮應
    受判決事項之聲明，不甚礙被告之防禦及訴訟之終結，且到
    庭之被告亦均表示同意，故應予准許。
二、本件被告丁○○、己○○經合法通知，未於最後言詞辯論期
    日到場，核無民事訴訟法第386 條所列各款情形，爰依原告
    之聲請，由其一造辯論而為判決。
貳、實體方面：
一、原告起訴主張：
（一）坐落彰化縣社頭鄉○○段801 地號土地所有權應有部分21
      01分之811 及同段802 地號土地所有權全部（下稱系爭土
      地），原告於98年5 月21日自本院96年執字第27205 號強
      制執行事件承受，現已辦妥所有權登記。惟上開土地上有
      被告等之被繼承人蕭清四所有地上物存在，而被告等並無
      使用系爭土地之權源，為此依民法第767 條「所有人對於
      無權占有或侵奪其所有物者，得請求返還之。對於妨害其
      所有權者，得請求除去之。有妨害其所有權之虞者，得請
      求防止之。」、第821 條「各共有人對於第三人，得就共
      有物之全部為本於所有權之請求。但回復共有物之請求，
      僅得為共有人全體之利益為之。」，提起本訴，請求被告
      等拆除上開地上物，返還上開土地。
（二）被告等自原告取得系爭土地所有權後之使用系爭土地，既
      無正當之使用權源，原告受損，受有相當於租金之不當得
      利，自可依土地法第97條第1 項「城市地方房屋之租金，
      以不超過土地及其建築物申報總價年息百分之10為限。」
      ，請求不當得利。而依本院協同兩造至現場履勘後，所得
      之情形顯示，以年息百分之5 計算上揭租金，已符合現場
      情形，並無過高。倘本院採信被告主張，認其有權使用系
      爭土地，被告亦應給付租金，而依民法第425 條之1 第2
      項「前項情形，其租金數額當事人不能協議時，得請求法
      院定之。」之規定，在兩造未能協議時，被告亦應依土地
      法第97條第1 項之規定，以年息百分之5 計算上揭租金，
      以符合現場情形，爰此追加備位聲明。
（三）對被告壬○○、庚○、丙○○、癸○○、子○○、辛○○
      、乙○○、甲○○、戊○○答辯所為之陳述：
    1.前開被告主張系爭土地為蕭清四購買，未提出任何證據證
      明，無法認定，況依土地登記謄本，系爭土地係62年2 月
      24 日 移轉登記予被告壬○○所有，依土地法第43條「依
      本法所為之登記，有絕對效力。」，自應以登記為準，而
      被告亦陳稱其上之建物為蕭清四所有，故2 人不同，無從
      在系爭土地日後拍賣由蕭金塗拍定時，認有民法第425 條
      之1之 適用甚明。且倘該地苟為蕭清四所有，何以蕭清四
      在65 年7月30日死亡時，未由其繼承人辦理繼承登記，並
      因法院拍賣而於75年間，由蕭金塗拍定時，其繼承人均未
      異議？顯不符常情。再依65年12月間之林務局航測圖顯示
      ，對照田中地政事務所98年10月9 日複丈之複丈成果圖（
      即附圖）可知，附圖之C 、D 、H 、I 部分均未呈現在航
      測圖上，是前揭C 、D 、H 、I 部分恐非蕭清四所建，可
      能為被告戊○○所建，被告戊○○既非非土地所有權人，
      更無民法第425 條之1 適用。
    2.又民法第425 條之1 係88年4 月21日民法修正時增訂，依
      民法債編施行法第1 條「民法債編施行前發生之債，除本
      施行法有特別規定外，不適用民法債編之規定；其在修正
      施行前發生者，除本施行法有特別規定外，亦不適用修正
      施行後之規定」規定，並不溯及既往適用，是前開被告主
      張75年間由蕭金塗拍定再轉讓予劉明清等節，均不適用上
      開規定亦明。且嗣劉明清因遭強制執行由原告拍定後，此
      時已非土地及地上建物同屬一人所有之情形，自無民法第
      425 條之1 之適用，故前開被告主張適用民法第425 條之
      1 究係係何一階段不明，難認有該條適用，亦不可類推適
      用，其等所辯，乃無理由。
    3.前開被告主張被告壬○○同意蕭清四在地上建築房屋，因
      地價稅及其他相關費用均由蕭清四繳納，故可評價為有償
      使用，2 人間存有租賃關係一節，原告否認之，蓋一方面
      並無證據證明地價稅及其他相關費用為蕭清四繳納，尤其
      蕭清四在65年7 月30日已死亡，在死亡後不可能繳納地價
      稅及相關費用，另一方面縱有繳納，亦與租金為使用土地
      之代價不同，故非租賃，至多僅為使用借貸關係，參照最
      高法院59年臺上字第2490號判例之意旨：「使用借貸，非
      如租賃之有民法第425 條之規定，縱令上訴人之前手將房
      屋及空地，概括允許被上訴人等使用，被上訴人等要不得
      以上訴人之前手，與其訂有使用借貸契約，主張對現在之
      房地所有人即上訴人有使用該房地之權利。」，使用借貸
      無民法第425 條第1 項之適用，故此使用借貸效力不及於
      原告，被告仍屬無權占用。
    4.至於前開被告主張適用民法第877 條，應與本件執行不同
      ，蓋民法第871 條係併付拍賣非抵押物，本件強制執行並
      無此種情形，二者自不相同，無法適用。
（四）並聲明：先位聲明「1.被告等應將坐落彰化縣社頭鄉○○
      段801 地號土地上如附圖所示A 部分面積252.20平方公尺
      之地上物拆除，將土地返還原告及其他共有人。2.被告等
      應將坐落彰化縣社頭鄉○○段802 地號上如附圖所示B 部
      分面積36.95 平方公尺、C 部分795.28平方公尺、D 部分
      120.09平方公尺、E 部分246.49平方公尺、G 部分88.90
      平方公尺、H 部分27.12 平方公尺之地上物及I 部分鐵架
      水塔2.44平方公尺拆除，將土地返原告。3.被告等應自98
      年5 月21日起至交還上開土地之日止，按年給付原告43,7
      20元。4.訴訟費用由被告等負擔。5.願供擔保請准宣告假
      執行」。備位聲明「1.被告等應自98年5 月21日起至交還
      上開土地之日止，按年連帶給付原告43,720元。2.訴訟費
      用由被告等連帶負擔。3.願供擔保請准宣告假執行」。
二、被告壬○○、庚○、丙○○、癸○○、子○○、辛○○、乙○○、甲○○、戊○○之答辯：
（一）系爭土地係蕭清四於61年間出資分別向訴外人蕭張類、蕭
      長齡購買，惟因當時系爭土地之之地目為「田」，須具有
      自耕農身分者始能登記為所有權人，是系爭土地乃以蕭清
      四之妻壬○○之名義登記，其後蕭清四遂在系爭土地其上
      建造房屋及豬舍等建物，故系爭土地及建物原均為蕭清四
      所有。嗣系爭土地因法院查封拍賣而由訴外人蕭金塗得標
      再轉讓與劉明清，原告再經拍賣程序承受取得系爭土地，
      而系爭土地上之建物則由被告等繼承取得，合先敘明。
（二）按民法第425 條之1 第1 項規定，土地及其土地上之房屋
      同屬一人所有，而僅將土地或僅將房屋所有權讓與他人，
      或將土地及房屋同時或先後讓與相異之人之人時，土地受
      讓人或房屋受讓人與讓與人間或房屋受讓人與土地受讓人
      間，推定在房屋得使用期限內，有租賃關係。上開規定雖
      係88年始增訂，惟，尋繹其規範之本旨，乃側重於房屋所
      有權與基地利用權一體化之體現，並基於房屋既得使用權
      保護原則之考量，是本件情形，雖係民法第425 條之1 規
      定增訂前所發生，惟本於前揭立法意旨，應可本於「相類
      事實，應為相同處理」之法理而為類推適用。
（三）縱認本事件無法類推適用民法第425 條之1 規定，惟按，
      土地所有人同意或默許其上房屋所有人使用土地，或建造
      房屋，且客觀上已給付相當代價者，應認其使用土地之法
      律關係屬於租賃性質（租地建屋）。本件系爭土地係由蕭
      清四所出資購買，而以其妻即被告壬○○之名義登記，已
      敘述如前，因被告壬○○當時純屬家庭主婦，並無資力購
      地，是系爭土地之地價稅暨其他相關費用均由其夫蕭清四
      繳納，嗣蕭清四進一步在系爭土地上建造房屋及豬舍等建
      物，基此，蕭清四自興建系爭土地上之房屋及豬舍起，其
      與被告壬○○間就使用系爭土地之關係，應可評價為有償
      之租賃關係（以蕭清四繳納系爭土地之地價稅暨其他相關
      費用為代價）。
（四）按「出租人於租賃物交付後，承租人占有中，縱將其所有
      權讓與第三人，其租賃契約，對於受讓人仍繼續存在。」
      、「土地及其土地上之房屋同屬一人所有，而僅將土地或
      僅將房屋所有權讓與他人，或將土地及房屋同時或先後讓
      與相異之人時，土地受讓人或房屋受讓人與讓與人間或房
      屋受讓人與土地受讓人間，推定在房屋得使用期限內，有
      租賃關係。」、「租用基地建築房屋，承租人房屋所有權
      移轉時，其基地租賃契約，對於房屋受讓人，仍繼續存在
      。」、「拍賣之不動產，買受人自領得執行法院所發給權
      利移轉證書之日起，取得該不動產之所有權，債權人承受
      債務人之不動產者亦同。前項不動產原有之地上權、永佃
      權、地役權、典權及租賃關係隨同移轉。」，民法第425
      條第1 項、第425 條之1 第1 項前段、第426 條之1 、強
      制執行法第98條第1 項、第2 項分別定有明文。此等規定
      之規範目的，乃在於調和房屋及土地所有人間之關係，使
      原存房屋不因其所占用土地移轉他人，而成無權占有，致
      遭土地所有人以所有人物上請求權，請求將之拆除，對房
      屋所有人及社會經濟均造成不利之影響，乃側重於房屋所
      有權與土地利用權一體化之體現，並基於房屋既得使用權
      保護原則之考量，進一步肯認土地使用權不因土地所有權
      之嗣後變動而受影響，藉以調和土地與房屋之利用關係。
      是以，本件情形雖與上開規定情形未盡相同，但揆諸上開
      規定之規範目的及債權物權化之趨勢考量，應依「相類事
      實，應為相同處理」之法理，而類推適用前揭規定，推定
      原租賃關係於系爭建物得使用期限內，仍繼續存在於兩造
      間，始符合民法債篇修正之立法意旨。
（五）縱認本件使用土地之法律關係非屬租賃性質（租地建屋）
      ，惟蕭清四興建系爭土地上建物初始曾徵得其妻即被告壬○○同意始為興建，是本件乃建物所有人對土地所有人原
      已取得基地利用權，自與自始無權占用他人土地興建房屋
      之情形不同，如因其原來合法有權占用之土地，嗣後僅因
      移轉他人，而成無權占有之狀態，致遭土地所有人以所有
      人依物上請求權，請求將之拆除，亦非情理之平，且對房
      屋所有人及社會經濟均造成不利之影響，參酌前開規定之
      規範目的，並調和房屋及土地所有人間之關係，應容許由
      兩造先協議土地之租金數額，使系爭建物於得使用之期限
      內，得以繼續存在於系爭土地上，始符合前揭規定之立法
      意旨。
（六）民法第877條規定，土地所有人於設定抵押權後，在抵押
      之土地上營造建築物者，抵押人於必要時，得於強制執行
      程序中聲請法院將其建築物與土地併付拍賣。但對於價金
      無優先清償之權。前項規定於第866 條第2項、第3項之情
      形，如抵押之不動產上，有權利人或經其同意使用之人之
      建築物者，準用之。換言之，不動產所有人，設定抵押權
      後，於同一不動產上，設定地上權或其他以使用收益為目
      的之物權，或成立租賃關係以外之權利，如使用借貸關係
      ，依前揭法條之意旨，就該建築物猶應依第877 條第2 項
      規定併付拍賣，並將拍賣價金返還該建築物之所有人。本
      件被告等所有之建物係興建於系爭土地設定抵押權之前，
      原告卻得依民法第767 條規定之物上請求權請求將其拆除
      ，不僅被告等遭受重大之損失，對社會經濟亦造成不利之
      影響。
（七）縱認被告等占用系爭土地為無權占有，惟因該地並非繁榮
      地段，出入仰賴被告等所興建之狹窄橋樑，原告依土地法
      第97 條規定請求按年息百分之5計算不當得利，亦有不當
      。並聲明：1.原告之訴駁回。2.訴訟費用由原告負擔。3.
      如受不利判決，請准提供擔保免為假執行。
三、被告丁○○、己○○均未於言詞辯論期日到場，亦未提出書
    狀作何聲明或陳述。
四、兩造不爭執之事項：
（一）原告於98年5 月21日自本院96年執字第27205 號強制執行
      事件承受系爭土地，現已辦妥所有權登記，為所有權人。
（二）田中地政事務所98年10月9 日複丈之複丈成果圖為目前系
      爭土地上建物之情形無誤，其中F 部分已經本院點交完畢
      ，交付原告。
（三）系爭土地上之地上物，占用系爭土地之面積，為如附圖所
      示A 部分面積252.20平方公尺、B 部分面積36.95 平方公
      尺、C 部分79 5.28 平方公尺、D 部分120.09平方公尺、
      E 部分246.49平方公尺、G 部分88.90 平方公尺、H 部分
      27.12 平方公尺之地上物及I 部分鐵架水塔2.44平方公尺
      。
五、得心證之理由：
（一）原告於98年5 月21日自本院96年執字第27205 號強制執行
      事件承受系爭土地，現已辦妥所有權登記，為所有權人；
      系爭土地係於62年2 月24日由蕭張類、蕭長齡移轉登記予
      被告壬○○，75年間由蕭金塗拍定後再轉讓予劉明清，劉
      明清因遭強制執行而由原告拍定；系爭土地上之地上物，
      除F 部分已經本院點交完畢，交付原告外，其餘地上物占
      用系爭土地之面積，為如附圖所示A 部分面積252.20平方
      公尺、B 部分面積36.95 平方公尺、C 部分795. 28 平方
      公尺、D 部分120.09平方公尺、E 部分246.49平方公尺、
      G 部分88.90 平方公尺、H 部分27.12 平方公尺及I 部分
      鐵架水塔2.44平方公尺，其中G 、A 建物均為蕭清四所建
      ，蕭清四為被告壬○○之夫，被告庚○、丙○○、戊○○
      、丁○○、己○○之父，被告癸○○、子○○、辛○○、
      乙○○之祖父，被告甲○○之公公等情，有田中地政事務
      所98年10月9 日複丈之複丈成果圖、土地謄本、彰化縣稅
      捐稽徵處房屋稅籍證明書、照片7 張、蕭清四繼承系統表
      、戶籍謄本、臺灣省彰化縣土地登記簿、本院民事執行處
      98年12月25日彰院賢96執丙字第27205 號函等件在卷可稽
      （見本院卷第6-13、31-40 、46-64 、119 頁），復為原
      告及被告壬○○、庚○、丙○○、癸○○、子○○、辛○○、乙○○、甲○○、戊○○所不爭執（被告丁○○、己○○自始未提出準備書狀爭執），堪信為真實。原告雖以
      65年間之航照圖（見本院卷第187 頁）主張，65年間系爭
      土地上並未存有如附圖上之C 、D 、H 、I 建物，故C 、
      D 、H 、I 建物恐非為蕭清四所興建云云，然被告壬○○
      、庚○、丙○○、癸○○、子○○、辛○○、乙○○、甲○○、戊○○均陳稱C 、D 、H 、I 建物為蕭清四所興建
      等語歷歷（見本院卷第166 頁），縱蕭清四係於65年間死
      亡，有戶籍謄本在卷可憑（見本院卷第32頁），亦不無於
      其死亡前即出資動工興建C 、D 、H 、I 建物，迨65年間
      航照圖拍攝完畢後，始竣工完成之可能，參以原告就C 、
      D 、H 、I 建物究為何人所出資興建並無法舉證，故尚難
      僅以上開65年間之航照圖即遽認定C 、D 、H 、I 建物非
      為蕭清四所建。
（二）按登記之推定力係指不動產物權經登記者，推定其登記狀
      態之物權與真實物權一致之效力。亦即不動產物權苟經登
      記，即推定其與實體法之權利一致，具有該登記所表示之
      實體法上權利義務關係。蓋登記乃不動產物權公示之方法
      ，為保障其真正，登記機關對於不動產物權登記之聲請，
      均為嚴格之實質審查。經國家機關為實質審查，解為具有
      推定真正之效力，自不為過。況占有係動產物權之公示方
      法，在民法上具有權利推定之效力（民法第943 條參照）
      。同為公示方法之不動產物權登記，依公示方法所表彰之
      物權，自其應具有權利存在之概然性理論而言，解為具有
      推定力，亦非無據。換言之，土地法所為之登記有絕對真
      實之公信力，縱其登記具有撤銷或無效等原因，而在實體
      法上對於他人（真正權利人）負有變更登記之義務，但在
      該他人未提起塗銷登記之訴，並獲勝訴確定判決以前，究
      難否定其登記所生之效力。經查：系爭土地於62年2 月24
      日既登記為被告壬○○所有，且未據他人提起塗銷登記之
      訴並獲勝訴確定判決，自難否定其登記所生之效力。被告
      壬○○、庚○、丙○○、癸○○、子○○、辛○○、乙○○、甲○○、戊○○雖辯稱：當時被告壬○○為家庭主婦
      ，系爭土地實由被告壬○○之夫蕭清四所出資購買，因蕭
      清四不具自耕農之身分，始將地目為田之系爭土地以被告
      壬○○之名義登記云云，然前開被告就其等所辯並未能舉
      證證明，且當時亦未曾提起塗銷登記之訴、並獲勝訴判決
      確定，故其等前開所辯並不可採。
（三）次按「所有人對於無權占有或侵奪其所有物者，得請求返
      還之。對於妨害其所有權者，得請求除去之。有妨害其所
      有權之虞者，得請求防止之。」，民法第767 條定有明文
      。又按以無權占有為原因，請求返還土地者，占有人對土
      地所有權存在之事實無爭執，而僅以非無權占有為抗辯者
      ，土地所有權人對其土地被無權占有之事實無舉證責任，
      占有人自應就其取得占有係有正當權源之事實證明之。換
      言之，不動產之登記有推定力，故請求人以不動產登記主
      張其為所有人時，占有人對其所有權之欠缺，應負舉證責
      任。占有人抗辯非無權占有者，尚應就其取得占有，係有
      正當權源之事實證明之。如不能證明者，應認請求人之請
      求為有理由。經查：系爭土地為原告所有，其上有蕭清四
      所建、由被告等所繼承之如附圖所示A 、B 、C 、D 、E
      、G 、H 及I 之建物，已詳述如前，被告壬○○、庚○、
      丙○○、癸○○、子○○、辛○○、乙○○、甲○○、戊○○雖辯稱：系爭土地之地價稅暨其他相關費用均由蕭清
      四繳納，故蕭清四自興建系爭土地上之建物起，其與當時
      系爭土地之登記名義人被告壬○○間，就使用系爭土地之
      關係，應可評價為有償之租賃關係（以蕭清四繳納系爭土
      地之地價稅暨其他相關費用為代價），亦或是因為蕭清四
      興建系爭土地上建物初始曾徵得其妻即被告壬○○同意，
      是蕭清四對壬○○已取得基地利用權，彼此具有使用借貸
      關係，均屬有權占有云云，然：
    1.被告壬○○、庚○、丙○○、癸○○、子○○、辛○○、
      乙○○、甲○○、戊○○對於系爭土地之地價稅暨其他相
      關費用均由蕭清四繳納一節，未能提出證據以實其說；且
      縱蕭清四確有繳納稅款之行為，其與當時之系爭土地登記
      名義人被告壬○○為夫妻關係，彼此間是否確有成立租賃
      契約之真意，亦屬未明，是前揭被告依民法第425 條第1
      項、第426 條之1 、強制執行法第98條第1 項、第2 項之
      規定，辯以基地租賃關係對系爭土地之受讓人仍屬存在等
      語，尚難憑採。又「使用借貸，非如租賃之有民法第425
      條之規定，縱令上訴人之前手將房屋及空地，概括允許被
      上訴人等使用，被上訴人等要不得以上訴人之前手，與其
      訂有使用借貸契約，主張對現在之房地所有人即上訴人有
      使用該房地之權利。」（最高法院59年臺上字第2490號判
      例之意旨參照），是縱本件系爭土地上建物之所有人蕭清
      四當時確曾獲得妻子即土地登記名義人被告壬○○之同意
      ，取得系爭土地之使用權，然使用借貸並無民法第425 條
      第1 項之適用，該使用借貸效力不及於系爭土地之受讓人
      甚明，蕭清四之繼承人即本件被告等，對於系爭土地仍屬
      無權占用。
    2.「土地及其土地上之房屋同屬一人所有，而僅將土地或僅
      將房屋所有權讓與他人，或將土地及房屋同時或先後讓與
      相異之人時，土地受讓人或房屋受讓人與讓與人間或房屋
      受讓人與土地受讓人間，推定在房屋得使用期限內，有租
      賃關係。」民法第425 條之1 載有明文。而該條文係88年
      4 月21日民法修正時增訂，依民法債編施行法第1 條規定
      ：「民法債編施行前發生之債，除本施行法有特別規定外
      ，不適用民法債編之規定；其在修正施行前發生者，除本
      施行法有特別規定外，亦不適用修正施行後之規定」可知
      ，並不溯及既往適用。是本件並無適用民法第425 條之1
      規定之餘地，惟倘若援引上開規定之立法精神，認有就修
      正施行前所生之債，類推適用之必要，則本件亦不符合「
      土地及其土地上之房屋同屬一人所有」之前提要件，蓋系
      爭土地上之建物為蕭清四所有，系爭土地則為壬○○所有
      ，已敘述如前，故於系爭土地所有權移轉時，無法推定土
      地受讓人與建物所有人間在房屋得使用期限內，有租賃關
      係亦明。前揭被告依第425 條之1 第1 項前段意旨主張就
      系爭土地有權占有，並無可採。
（四）被告壬○○、庚○、丙○○、癸○○、子○○、辛○○、
      乙○○、甲○○、戊○○另辯以：依民法第877 條、第86
      6 條第2 項、第3 項規定之意旨，本件系爭土地上之建物
      當初應依第877 條第2 項規定併付拍賣，並將拍賣價金返
      還予建物之所有人即被告等，故原告今請求被告等拆屋返
      還系爭土地並無理由云云。惟本件被告等所有之建物係興
      建於系爭土地設定抵押權之前，且自始至終並無建物與土
      地同屬一人之情形，已如前述，是尚難認與前開法條之立
      法意旨相符，亦無與社會經濟考量相涉之餘地可言，原告
      依執行程序拍定取得系爭土地後，依法請求無權占有系爭
      土地之被告等返還系爭土地，要無違誤之處。
（五）按「無法律上之原因而受利益，致他人受損害者，應返還
      其利益。」，民法第179 條前段定有明文。依不當得利之
      法則請求返還不當得利，以無法律上之原因而受利益，致
      他人受有損害為其要件，故其得請求返還之範圍，應以對
      方所受之利益為度，非以請求人所受損害若干為準，無權
      占有他人土地，可能獲得相當於租金之利益為社會通常之
      觀念。又租金之請求權因5 年間不行使而消滅，既為民法
      第126 條所明定，則凡無法律上之原因，而獲得相當於租
      金之利益，致他人受損害時，如該他人之返還利益請求權
      ，已逾租金短期消滅時效之期間，對於相當於已罹於消滅
      時效之租金之利益，即不得依不當得利之法則，請求返還
      。經查：本件被告等既無任何正當權源而占用系爭土地，
      顯獲得無須支付租金之利益，為無法律上原因而受利益，
      且被告等之行為係侵害原告所有權之使用收益，當然致原
      告受有損害，自該當於民法第179 條不當得利之要件，揆
      諸前開規定及說明，原告請求被告等返還其所受利益，洵
      屬有據。茲應審酌者為被告等所受利益而須予返還之數額
      為何？按城市地方租用基地建築房屋之土地租金，以不超
      過土地申報總價額年息百分之10為限，此觀土地法第105
      條、第97條第1 項之規定自明。而無權占用他人土地設立
      地上物，計算不當得利之損害金之情形，依理應同此解釋
      。又依土地法施行法第25條規定：「土地法第97條所謂土
      地及建物之總價額，土地價額應依法定地價，建築物價額
      ，依該管市縣地政機關估定之價額。」，而法定地價，依
      土地法第148 條規定，指土地所有權人依土地法所申報之
      地價，並非指平均地權條例第46條所規定之公告土地現值
      而言。查如田中地政事務所98年10月9 日複丈之複丈成果
      圖所示A 、B 、C 、D 、E 、G 、H 及I之 建物所坐落之
      系爭土地係位於彰化縣社頭鄉，96年1 月當期申報地價均
      為每平方公尺280 元，801 地號土地面積為820.81平方公
      尺，權利範圍2101分之811 ，地目田，802 地號土地面積
      為2983.89 平方公尺，權利範圍全部，地目田等節，有土
      地登記謄本附卷可佐（見本院卷第6 、7 頁），故當期申
      報總價為924,204 元（計算式：【280 ×820.81×811/21
      01】＋【280 ×2983.89 】＝924,204 ，元以下四捨五入
      ）。又附圖所示A 部分面積252.20平方公尺、B 部分面積
      36.95 平方公尺、C 部分795. 28 平方公尺、D 部分120.
      09平方公尺、E 部分246.49平方公尺、G 部分88.90 平方
      公尺、H 部分27.12 平方公尺及I 部分鐵架水塔2.44平方
      公尺等情，除據被告壬○○、庚○、丙○○、癸○○、子
      ○○、辛○○、乙○○、甲○○、戊○○自認在卷外，並
      有上開複丈成果圖在卷可考（見本院卷第93-1頁）；系爭
      土地附近均為農地，有一簡易橋樑連接草仔埤巷與外聯繫
      ，距離聯外道路中山路約5 分鐘之路程，非屬繁榮等情，
      經本院偕同兩造至現場履勘無訛（見本院卷第89頁），本
      院斟酌該基地之位置、工商業繁榮之程度及被告等利用土
      地之經濟價值及所受利益等情形，認此相當於租金之不當
      得利，以上揭系爭土地申報總價額年息百分之5 計算，乃
      屬允當，故而被告應給付原告相當於租金之利得為每年46
      ,210元（計算式：【88,715×5%】＋【835,489 ×5%】＝
      46,210，元以下四捨五入）。原告於98年5 月21日因拍賣
      登記為系爭土地所有權人，有土地登記謄本在卷可按（見
      本院卷第6 、7 頁），其請求被告等給付自98年5 月21日
      起至交還系爭土地之日止，按年給付相當於租金之利得43
      ,720元，即有理由。
六、綜上，原告訴請被告等拆除系爭土地上如附圖所示A 、B 、
    C 、D 、E 、G 、H 及I 之建物，並將系爭土地交還予原告
    ，暨請求被告等自98年5 月21日起至交還系爭土地之日起，
    按年連帶給付原告43,720元，為有理由，應予准許。
七、復按判決所命之給付，其性質非長期間不能履行，或斟酌被
    告之境況，兼顧原告之利益，法院得於判決內定相當之履行
    期間或命分期給付。民事訴訟法第396 條第1 項定有明文。
    查主文所示第1 、2 項被告等拆除地上物交還原告系爭土地
    之事宜，衡情非立時可就，需有較長之時間始克履行，本院
    斟酌上情，認宜予3 個月之履行期間，俾資兼顧。
八、本件事實已臻明確，兩造其餘攻擊防禦方法及舉證，經審酌
    後於判決之結果並無影響，爰不再贅詞論列。
九、訴訟費用之依據：民事訴訟法第85條第2項。
中      華      民      國    99  年    4   月   13   日
                          民事第三庭  法  官  林秉暉
以上正本係照原本作成。
如對本判決上訴須於判決送達後20日內向本院提出上訴狀。
中    華    民    國    99    年    4     月    13    日
                                      書記官  廖春慧
附圖：

司法院資訊處製作；財團法人民間司法改革基金會備份。
